臺灣高等法院高雄分院民事判決
111年度上字第261號
上  訴  人  潘柔樺  
訴訟代理人  陳柏中律師
            朱冠菱律師
被 上訴 人  陳宥瑾  
上列當事人間請求返還不當得利事件，上訴人對於中華民國111
年7月21日臺灣高雄地方法院111年度訴字第363號第一審判決提
起上訴，並為訴之追加，本院於111年11月9日言詞辯論終結，判
決如下：
    主      文
上訴及追加之訴均駁回。
第二審訴訟費用由上訴人負擔。
    事實及理由
一、按訴之變更或追加，非經他造同意，不得為之，但請求之基
    礎事實同一者，不在此限，為民事訴訟法第446條第1項、第
    255條第1項第2款所明定。本件上訴人於原審以不當得利法
    律關係為請求權基礎，於本院追加依消費借貸法律關係為請
    求，核其追加前後之請求均係基於同一財產變動之事實，並
    援用同一之訴訟資料及證據，如利用同一訴訟程序審理，符
    合紛爭一次解決之訴訟經濟原則，堪認其請求之基礎事實同
    一，則上訴人所為訴之追加，合於前揭規定，應予准許。
二、上訴人起訴主張：被上訴人透過訴外人李健穎向上訴人之父
    潘松志借款新台幣（下同）203萬元，上訴人遂透過潘松志
    指示上訴人之母簡秋情，於民國110年7月14日以無摺存款之
    方式，存入203萬元（下稱系爭給付）至被上訴人於陽信商
    業銀行股份有限公司（下稱陽信商銀）開設之帳號00000000
    0000號帳戶，則上訴人得依消費借貸法律關係，以起訴狀繕
    本之送達作為清償之催告，請求被上訴人自起訴狀繕本送達
    翌日之30日後（即111年2月7日）起加計法定遲延利息如數
    返還。倘認兩造間無消費借貸法律關係存在，則被上訴人受
    領系爭給付即無法律上原因，上訴人得依不當得利法律關係
    ，請求被上訴人自起訴狀繕本送達翌日起加計法定遲延利息
    如數返還（上開請求權基礎，請求擇一為有利於上訴人之判
    決）等語，於原審聲明：㈠被上訴人應給付上訴人203萬元，
    及自起訴狀繕本送達翌日起至清償日止，按週年利率百分之
    5計算之利息。㈡願供擔保准予宣告假執行。 
三、被上訴人則以：伊與上訴人素不相識，並無向其借款之可能
    ，本件係因李健穎於110年7月13日向伊借款209萬元，言明
    翌日即還，系爭給付即為李健穎就上開借款所為之清償，伊
    予以受領自有法律上之原因，則上訴人依消費借貸或不當得
    利法律關係請求伊返還，均屬無據等語置辯。
四、原審判決駁回上訴人之訴及假執行之聲請，上訴人不服，提
    起上訴，並追加以消費借貸法律關係為請求權基礎，於本院
    聲明：㈠原判決廢棄。㈡被上訴人應給付上訴人203萬元，及
    自起訴狀繕本送達翌日起至清償日止，按週年利率百分之5
    計算之利息。㈢願供擔保准予宣告假執行。被上訴人答辯聲
    明：㈠上訴駁回。㈡如受不利判決，願供擔保准予宣告免為假
    執行。
五、兩造不爭執之事項：　　 
　㈠上訴人之父、母為潘松志、簡秋情。
　㈡簡秋情於110年7月14日以他人無摺存款之方式，存入203萬元
    至被上訴人於陽信商銀開設之帳號000000000000號帳戶。
六、本件之爭點：
  ㈠兩造間有無203萬元之消費借貸關係存在？
  ㈡被上訴人受有系爭給付之利益，是否無法律上之原因，並致
    上訴人受有損害？
七、本院之判斷：　　
　㈠兩造間無203萬元之消費借貸關係存在：
　　⒈按稱消費借貸者，於當事人間必本於借貸之意思合致，而
      有移轉金錢或其他代替物之所有權於他方之行為，始得當
      之。是以消費借貸，因交付金錢之原因多端，除有金錢之
      交付外，尚須本於借貸之意思而為交付，方克成立。倘當
      事人主張與他方有消費借貸關係存在者，自應就該借貸意
      思互相表示合致及借款業已交付之事實，均負舉證之責任
      （最高法院98年度台上字第1045號民事判決意旨參照）。
　　⒉經查：關於系爭給付之原因為何，上訴人於原審先稱：①係
      其請簡秋情匯款，而簡秋情誤繕所致（見原審審訴字卷第
      11頁，上訴人110年10月15日起訴狀）；嗣改稱：②係李健
      穎為其友人即被上訴人向潘松志借款，潘松志委請上訴人
      以匯款方式交付借款予被上訴人，嗣後發現該借款關係不
      存在（見同卷第74頁，上訴人111年3月15日準備書狀）；
      又改稱：③係其基於與被上訴人間之消費借貸關係，指示
      簡秋情匯款予被上訴人（見原審訴字卷第26頁，111年5月
      10日言詞辯論筆錄）；旋改稱：④兩造不可能成立借款之
      合意，亦即不可能成立借貸關係（見原審訴字卷第26頁，
      111年5月11日聲請再開辯論狀）；再改稱：⑤係潘松志指
      示上訴人借款並匯款予被上訴人，給付關係存在於潘松志
      與被上訴人間（見同卷第55頁，111年6月30日言詞辯論筆
      錄）等語。上訴人上訴後，於本院復改稱：⑥被上訴人透
      過李健穎向上訴人借款，兩造未約定清償期（見本院卷第
      48頁，111年10月4日言詞辯論筆錄），末改稱：⑦被上訴
      人透過訴外人李健穎向潘松志借款，言明一週後還款等語
      （見本院卷第62頁，111年10月18日準備書狀），乃一再
      更易其詞，所述前後矛盾。而依上訴人最終即上開⑦之主
      張，該消費借貸關係即應存在於潘松志與被上訴人間，上
      訴人自無從基於貸與人之地位請求被上訴人返還借款。實
      則，上訴人僅為指示給付關係中之被指示人（詳下述），
      其與被上訴人原無借貸意思之互相表示合致，自未就系爭
      給付成立消費借貸關係。是以，上訴人主張兩造間有消費
      借貸關係存在云云，要無可採，其請求被上訴人返還借款
      ，洵屬無據。
　㈡被上訴人受有系爭給付之利益，並非「無法律上之原因，『致
    』上訴人受有損害」：
　　⒈按無法律上之原因而受利益，致他人受損害者，應返還其
      利益。雖有法律上之原因，而其後已不存在者，亦同。民
      法第179條定有明文。此不當得利返還請求權，須以當事
      人間之財產損益變動，即一方受財產上之利益，致他方受
      財產上之損害，無法律上之原因，為其成立要件。而一方
      基於他方之給付受有利益，是否「致」他方受損害，應取
      決於當事人間是否存有給付目的及給付關係而定。在指示
      人依補償關係（資金關係或填補關係）指示被指示人將財
      產給付領取人之指示給付關係，其給付關係係存在於指示
      人與被指示人及指示人與領取人之間；至於被指示人與領
      取人間，因領取人係基於其與指示人之對價關係，由指示
      人指示被指示人向領取人為給付，該二人間僅發生履行關
      係（給與關係或出捐關係），而不發生給付關係。此際被
      指示人係處於給付過程之中間人地位，依指示人之指示，
      為指示人完成對領取人為給付目的之行為，初無對領取人
      為給付之目的（最高法院102年度台上字第1855號民事判
      決意旨參照）。又於指示給付關係中，被指示人係為履行
      其與指示人間之約定，始向領取人（第三人）給付，被指
      示人對於領取人原無給付之目的存在。苟被指示人與指示
      人間之法律關係不存在（或不成立、無效或被撤銷、解除
      ），被指示人應僅得向指示人請求返還其無法律上原因所
      受之利益。至領取人所受之利益，原係本於指示人而非被
      指示人之給付，即被指示人與第三人間尚無給付關係存在
      ，自無從成立不當得利之法律關係（最高法院102年度台
      上字第482號民事判決意旨參照）。
　　⒉經查：系爭給付之存款人為上訴人之母簡秋情，為兩造所
      不爭執，上訴人就其為系爭給付之資金來源一節，並未提
      出任何證據加以證明，原難遽認系爭給付即為上訴人之行
      為。縱認系爭給付係上訴人所為，惟依上訴人陳稱：其父
      潘松志平時有借貸他人以收息獲利之情事，其與其家人之
      金錢帳戶互為流通，其係依照潘松志指示而為匯款（無摺
      存款）等語（見原審審訴字卷第74、75頁、訴字卷第49頁
      ），則上訴人係基於其與潘松志間之補償關係（資金關係
      ），為履行其與潘松志間之約定，始向被上訴人為系爭給
      付，至為明確。基此，縱認被上訴人就系爭給付與上訴人
      、潘松志間成立法律關係，亦為指示給付關係，以潘松志
      為該給付關係之指示人，上訴人為被指示人，被上訴人為
      領取人；上訴人依潘松志指示所為之系爭給付，僅為潘松
      志完成對被上訴人為給付目的之行為，上訴人與被上訴人
      間則無給付目的存在，僅有履行關係，並不發生給付關係
      。換言之，縱認被上訴人就系爭給付與上訴人、潘松志間
      有法律關係存在，被上訴人所受之利益，實係本於潘松志
      ，而非上訴人之給付；上訴人與被上訴人間既無給付關係
      存在，即無從因系爭給付而成立不當得利法律關係。是以
      ，上訴人主張被上訴人因其之給付而受有利益云云，仍無
      可採，其依不當得利法律關係請求被上訴人返還所受利益
      ，自屬無據。
　㈢至於上訴人再次聲請傳訊證人李健穎，欲證明被上訴人收受
    系爭給付為不當得利（見原審審訴卷第75頁），及被上訴人
    向其借款（見本院卷第62頁）等情，惟上訴人僅為指示給付
    關係中之被指示人，其與被上訴人間並無給付關係存在，業
    如前述，則不問李健穎向潘松志或被上訴人所陳內容為何，
    或其等間發生何種法律關係，均與上訴人無涉，本院自無予
    以調查之必要，附此敘明。
八、綜上所述，本件上訴人依不當得利法律關係，請求被上訴人
    給付其203萬元本息，為無理由，不應准許。原審為上訴人
    敗訴之判決，並駁回其假執行之聲請，核無不合，上訴論旨
    指摘原判決不當，求予廢棄改判，為無理由，應予駁回。又
    上訴人於本院追加依消費借貸法律關係為同一之請求，亦為
    無理由，其假執行之聲請亦失所附麗，應併予駁回。
九、據上論結，本件上訴為無理由，爰判決如主文。　
中　　華　　民　　國　　111 　年　　11　　月　　23　　日
　　　　　　　　　　　　　　民事第四庭
　　　　　　　　　　　　　　　　審判長法  官  洪能超
　　　　　　　　　　　　　　　　　　　法  官  楊淑珍
　　　　　　　　　　　　　　　　　　　法  官  李珮妤
以上正本證明與原本無異。
上訴人如對本判決上訴，須於判決送達後20日內向本院提出上訴
狀，其未表明上訴理由者，應於上訴後20日內向本院提出上訴理
由書（均須按他造當事人之人數附繕本）。上訴時應提出委任律
師或具有律師資格之人之委任狀，並依附註條文規定辦理。如委
任律師提起上訴者，應一併繳納上訴審裁判費。
中　　華　　民　　國　　111 　年　　11　　月　　23　　日
                                      書記官  黃瀚陞
附註：
民事訴訟法第466條之1：
對於第二審判決上訴，上訴人應委任律師為訴訟代理人，但上訴
人或其法定代理人具有律師資格者，不在此限。
上訴人之配偶、三親等內之血親、二親等內之姻親，或上訴人為
法人、中央或地方機關時，其所屬專任人員具有律師資格並經法
院認適當者，亦得為第三審訴訟代理人。
第1項但書及第2項情形，應於提起上訴或委任時釋明之。